【裁判字號】    94,家簡,10
【裁判日期】    950331
【裁判案由】    分割遺產等
【裁判全文】
臺灣彰化地方法院民事判決    94年度家簡字第10號
原      告  庚○○
被      告  己○○
訴訟代理人  許盟志律師
代  理  人  戊○○
被      告  乙○○
訴訟代理人  甲○○
被      告  丁○○
被告兼上
訴訟代理人  丙○○
被      告  壬○○
上列當事人間請求分割遺產等事件，本院於民國95年3月17日言
詞辯論終結，判決如下：
    主    文
確認被告乙○○就被繼承人梁金生之遺產繼承權不存在。
被告乙○○應將坐落彰化縣福興鄉○○段1694地號土地，於民國
94年11月10日之繼承登記（公同共有24分之2）予塗銷登記。
被告丁○○、壬○○、丙○○、己○○應將坐落彰化縣福興鄉○○段1694地號土地、公同共有24分之2，辦理所有權移轉登記予
原告取得。
訴訟費用由被告己○○負擔。
    事    實
甲、原告方面：
  一、聲明：求為判決如主文第1、2、3項所示。
  二、陳述：
    (一)、緣原告與被告己○○、丙○○係兄弟關係，被繼承人梁
        金生（於民國29年11月16日死亡）係原告之外祖父，育
        有長子梁祥碧（於民國12年2月24日死亡絕嗣）、長女
        梁青（於民國94年2月18日死亡）、次女乙○○（被收
        養為童養媳）。先母梁青育有長女丁○○、長男林呆（
        民國22年3月4日死亡絕嗣）、次女陳林涼（育有被告壬○○一人）、次男即被告丙○○、三女林錦（民國30年
         6月27日死亡絕嗣）、三男即被告己○○、四男即原告
         庚○○。
    (二)、被繼承人梁金生遺有坐落彰化縣福興鄉○○段1964地號
        土地、面積1429平方公尺、應有部分2/24，其繼承人即
        兩造已登記為公同共有（繼承登記），惟被告乙○○為
        日據時代養子緣組（即童養媳），且乙○○之子甲○○
        庭證屬明確，故被告乙○○依法應無繼承權，其所為繼
        承登記應予塗銷。又依民法第1164條規定，繼承人得隨
        時請求分割遺產，分割方法依民法第830條、第824條規
        定，得由法院適法分割，而梁金生之繼承人即依法應由
        原告及除被告乙○○以外之被告等人計五人平均繼承。
    (三)、於民國94年2月9日原告與被告己○○、丙○○三兄弟簽
        立協議書，約定繼承自梁金生遺有坐落彰化縣福興鄉○○段1964地號土地，被告己○○放棄繼承權利，並將該
        繼承應得部分歸原告，而坐落同大興段1697地號土地，
        原告分得三分之一分在靠近南邊，被告己○○之大門圍
        牆佔用原告分得之位置負責予拆除，原告分得土地不得
        蓋房子（因分得位置就被告己○○的樓房而言，在習俗
        上屬「虎邊」，會對沖被告已蓋的樓房），原告已辦理
        繼承公同共有，然被告己○○拒絕為配合辦理移轉登記
        ，不得已，故提起本件訴訟。而系爭土地算成實際面積
        才約119平方公尺，被告己○○若分得面積才一點點（
        約六、七坪）而已，原告已為相當大的讓步，不能認為
        協議書未明確記載，即認為無效。
    (四)、協議書當初就同段1696地號土地未達成協議，故予刪除
        （協議書第３點），並由原告及被告丙○○、己○○於
        該處蓋章。立協議書時被告己○○自己也讀了二遍給他
        太太戊○○聽，認為沒問題才簽名、蓋章，我們三位當
        事人簽章後，二位見證人壬○○及辛○○才簽名。而協
        議書第２點記載：「己○○無條件放棄梁金生、梁寶之
        土地遺產繼承，並有義務配合以後土地繼承手續辦理，
        不得異議。」，因原告非法律專業人員，當時固未明確
        記載，惟解釋當事人之真意，係被告己○○放棄的部分
        ，移轉予原告，此由當事人之一被告丙○○（大哥）陳
        述及原告對被告己○○為上述協議書第１點的讓步可證
        。雖被告己○○其妻於本件訴訟中，之於94年12月13日
        找見證人即被告壬○○及辛○○（村長，已死亡）再立
        「證明書」，然壬○○已再次證明應以協議書為準，因
        村長辛○○已在「證明書」上簽名，他才簽名的，被告
        己○○之妻甚至要求他到鄉公所調解委員會立證，遭他
        拒絕。從當事人協議過程簽立協議書，到要委託代書去
        辦理時，當事人的真意確是系爭1694地號土地被告己○○繼承部分，應移轉登記予原告。然被告己○○事後反
        悔，原告及被告丙○○再度讓步，才草擬第二次協議書
        （原告及丙○○同意將1696地號持分贈與予被告己○○
        ），惟被告己○○為了電表問題堅不同意，故第二次協
        議未達成。
    (五)、被告丁○○、壬○○業於95年1月17日當庭放棄其繼承
        部分，被告丙○○亦當庭同意其繼承部分移轉登記予原
        告，故原告提起本訴應有理由。
  三、證據：提出協議書、繼承系統表、土地登記簿謄本、地籍
      圖、1696地號土地及1697地號現況圖照片、印鑑證明影本
      、繳地價稅紀錄及繳款書。
乙、被告方面：
  一、被告丁○○、丙○○、壬○○部分：
    (一)、聲明：同意原告的請求。
    (二)、陳述：
      被告丙○○並稱：當初協議書的內容，碓實如原告所講
        的，被告己○○放棄的繼承部分，由原告取得，而被告
        己○○並沒有什麼可以與他交換，故他與己○○間就協
        議書１、２點，並未提及渠二人關係，該協議書確係他
        們三兄弟簽立的。1698、1699地號土地，他之所以取得
        三分之二，除其中三分之一是屬於自己的外，另三分之
        一是原告願給予他的，但此部分亦非遺產。
      被告壬○○稱：應以94年2月9日之協議書為準。被告己○○事後提出之94年12月13日「證明書」，因當時村長
        辛○○已簽名，他才簽名的，被告己○○之妻甚至要求
        他到鄉公所調解委員會立證，遭他拒絕。協議時原告他
        們兄弟有談及交換土地的事，但究竟何筆與何筆交換，
        他不知道，惟實際上應以協議書為準。
  二、被告乙○○未於最後言詞辯論期日到場，據其以前到庭陳
      述稱：同意原告的請求，並稱被告確屬童養媳。
  三、被告己○○部分：
    (一)、聲明：駁回原告之訴。
    (二)、陳述：
      被告同意遺產分割。惟原告要求被告將應繼承之系爭
        1694地號土地部分移轉登記予原告，被告不同意，因該
        94年2月9日之協議書應尚未成立，此由見證人（即被告
        ）壬○○兩次到庭陳述不一，待被告提出94年12月13日
        之「證明書」時，壬○○改稱先前的協議書是錯誤的，
        可得確定的是協議的內容應原告及被告丙○○、己○○
        就土地交換事宜作協議，屬民法上之互易契約，然協議
        內容僅有被告負擔義務，但原告及丙○○卻無任何義務
        ，他們二人又否認就1696地號土地有互易，足證三方就
        何筆土地與何土地如何交換互易未意思表思一致，契約
        尚未成立。
      遍觀協議書被告丙○○取得1698、1699地號土地三分之
        二持分，原告若亦取得梁金生遺產1694地號之土地部分
        ，然被告無得任何權利，被告不可能立下此極不平等之
        契約。且壬○○非愚痴之人，倘「證明書」所載非事實
        ，大可不簽名！
    (三)、證據：提出證明書一紙為證。
    理    由
一、本件被告乙○○受合法通知，未於言詞辯論期日到場，核無
    民事訴訟法第386條各款所列情形，此部分爰依原告聲請，
    由其一造辯論而為判決。
二、原告主張之事實，已據其提出與所述相符之協議書、繼承系
    統表、土地登記簿謄本、地籍圖、1696地號土地及1697地號
    現況圖照片、印鑑證明影本、地價稅繳款書為證。
三、被告己○○固為上開辯解。惟查，按當事人意思表思一致者
    ，無論其為明示或默示，契約即為成立，當事人對必要之點
    ，意思一致，而對非必要之點，未經表示者，推定其契約為
    成立，關於該非必要之點，當事人意思不一致時，法院應依
    其事件之性質定之，民法第153條定有明文。本件原告主張
    之事實，業據其提出94年2月9日之協議書，協議書之當事人
    為原告、被告己○○及被告丙○○三兄弟，並均簽名蓋章為
    憑，被告己○○對其簽章亦自承為真正。而協議書第１點記
    載：「建地1697號，庚○○持有的三分之一，得分割出走，
    位置在靠南邊。大門圍牆己○○負責拆除之。不得蓋房子。
    」；第２點記載：「己○○無條件放棄梁金生、梁寶之土地
    遺產繼承，並有義務配合以後土地繼承手續辦理，不得異議
    。」，原告書寫之上述協議書未能明確，固有解釋空間。以
    第１點的解釋，原告及被告丙○○均稱原告應分在1697地號
    土地的南邊，且不得蓋房子。本院質以為何如此約定，渠等
    均稱因被告己○○已有的樓房建物約略位1696、1698地號上
    ，1697土地號為空地及大門圍牆，原告分得位置在南邊即建
    物左側（俗稱「虎邊」），若蓋屋，會對沖到被告己○○已
    有的樓房建物，核與其提出之地籍圖影本、被告己○○已有
    的樓房建物照片相符。是原告並非未負任何義務（即原告負
    有不得在分得位置上蓋屋之不作為義務）。再按依系爭1694
    地土地、面積1429平方公尺，梁金生權利範圍為2/24，計算
    出實際面積為119平方公尺，五位繼承人每人分得部分尚不
    足24平方公尺，非謂被告己○○有重犧牲、讓步。且此協議
    書性質非單純如被告己○○代理人所謂互易契約。又被告己○○再辯稱：依該協議書記載，伊無條件放棄梁金生遺產繼
    承，放棄部分未載明分歸何人。惟查，據同為當事人之被告
    丙○○稱，此部分當初言明由原告取得，而其餘之繼承人即
    被告壬○○（原告二姐之子）、丁○○（原告大姐）均表明
    放棄權利，堪信被告己○○放棄梁金生遺產繼承部分，當事
    人間之真意，確係由原告取得。
四、被告即見證人壬○○於被告己○○訴訟中提示94年12月13日
    之「證明書」後，固前後針對協議書為不同陳述。惟查，壬○○在聽聞當事人談論土地交換情事，若有達成協議，應以
    有當事人簽署之協議書為準。被告提出之「證明書」係在本
    件訴訟進行中要求見證人壬○○、辛○○簽名，該「證明書
    」涉及其他當事人即原告、被告丙○○之利害關係，見證人
    何能如此確定「證明書」所載之內容始為真正？協議書失真
    呢？堪信壬○○所稱因村長辛○○已有簽名，伊才簽名為真
    正，即壬○○根本不知道此「證明書」內容真偽即行簽名，
    僅因心存鄉愿態度而已。且被告己○○於本件訴訟中，應就
    解釋系爭協議書內容真實意義為探討，竟另找見證人以「證
    明書」來解釋協議書內容，然此「證明書」既無其他當事人
    庚○○、丙○○簽章，自不能以此為不利於渠二人之認定。
    況壬○○嗣後再次證明稱應以協議書內容為準，堪信協議書
    所載為真實。而協議書上原先３編號「1696」刪除，丙○○
    及己○○、原告均簽章。綜上所述，被告己○○所辯，應不
    足採，堪信原告主張為真正。
五、被告乙○○係被繼承人梁金生之次女，然於日據時代大正十
    年四月五日養子緣組（即童養媳），有日據時代戶籍謄本可
    按，且乙○○之子甲○○庭證屬明確，故被告乙○○依法應
    無繼承權。本件之梁金生之繼承權人應係被告丁○○、壬○○、丙○○、己○○及原告共計五人。被告丁○○、壬○○
    、丙○○於審理中均稱願意移轉系爭1694地號土地繼承之公
    同共有部分權利予原告，即由原告取得該部分（持分2/24）
    單獨所有，則原告因被告己○○不願意依協議書辦理，始為
    訴訟而提起本件之請求，即無不合，應予准許。
結論：原告之訴為有理由，依民事訴訟法第385條第1項前段、第
78條、第85條，判決如主文。
中    華    民    國    95    年    3    月     31    日
                        家事法庭法  官  王鏡明
以上正本係照原本作成。
如對判決上訴，應於判決送達後20日內向本院提出上訴狀。
中    華    民    國    95    年    3     月    31    日
                                書記官  楊美芳


司法院資訊處製作；財團法人民間司法改革基金會備份。
